ACORDAO-COMPLETO-2580292

ACÓRDÃO 2497/2023 ATA 8/2023 - SEGUNDA CÂMARA

VISTOS, relatados e discutidos estes autos, cujo momento processual trata de recurso de reconsideração interposto por Odacy Amorim de Souza contra o Acórdão 7127/2020-TCU-Segunda Câmara, que julgou suas contas irregulares, imputando-lhe débito e multa, em virtude de inexecução parcial de convênio destinado à implantação de estação de tratamento de esgotos sanitários,
ACORDAM os Ministros do Tribunal de Contas da União, reunidos em sessão da 2ª Câmara, ante as razões expostas pelo Relator e com fundamento nos arts. 32, inciso I, e 33 da Lei 8.443/1992, em:
9.1. conhecer do presente recurso de reconsideração, para, no mérito, negar-lhe provimento;
9.2. informar o conteúdo desta deliberação à Companhia de Desenvolvimento dos Vales do São Francisco e Parnaíba e à Procuradoria da República em Pernambuco.

Recurso de reconsideração em TCE referente a convênio firmado entre a Codevasf e o município de Petrolina/PE, que teve por objeto a implantação de estação de tratamento de esgoto sanitário no município. Inércia do gestor que resultou na paralisação dos serviços, resultando em abandono da obra e na impossibilidade quase total de seu aproveitamento.

Segunda Câmara

Município de Petrolina/PE.

3. Recorrente: Odacy Amorim de Souza (CPF XXX.793.514-XX).
3.1. Responsáveis: CM Machado Engenharia Ltda. (CNPJ 40.485.484/0001-20); Fernando Bezerra de Souza Coelho (CPF XXX.778.878-XX); Odacy Amorim de Souza (CPF XXX.793.514-XX).
3.2. Interessados: Codevasf - Superintendência Regional de Petrolina/PE - 3ª SR (CNPJ 00.399.857/0004-79); Companhia Pernambucana de Saneamento (CNPJ 09.769.035/0001-64); Ministério da Integração Nacional (extinto).

13.1. Ministros presentes: Vital do Rêgo (Presidente), Augusto Nardes, Aroldo Cedraz, Antonio Anastasia e Jhonatan de Jesus (Relator).
13.2. Ministro que não participou da votação: Antonio Anastasia.
13.3. Ministro-Substituto presente: Marcos Bemquerer Costa.

JHONATAN DE JESUS

Ministro Raimundo Carreiro.

Adoto como relatório a instrução promovida pela então Secretaria de Recursos, constante das peças 141 a 143, que recebeu a anuência do Ministério Público de Contas (peça 145) :
"INTRODUÇÃO
1.	Trata-se de recurso de reconsideração interposto por Odacy Amorim de Souza, por meio do qual se insurge contra o Acórdão 7172/2020-TCU-Segunda Câmara (Ministro-Redator Raimundo Carreiro) , confirmado pelo 10.242/2021-TCU-2ª Câmara (peça 109) . 
1.1.	A deliberação recorrida apresenta o seguinte teor, transcrevendo-se em destaque os itens objeto do recurso de reconsideração (peça 83) :
'VISTOS, relatados e discutidos estes autos de tomada de contas especial instaurada pela Companhia de Desenvolvimento dos Vales do São Francisco e Parnaíba (Codevasf) em desfavor de Fernando Bezerra de Souza Coelho (gestão: 2001-2004 e 2005-2006) e Odacy Amorim de Souza (gestão: 2007-2008) , como então prefeitos de Petrolina - PE, diante da parcial execução do objeto pactuado pelo Convênio nº 0.00.05.0034/00 destinado à implantação de estação de tratamento de esgotos sanitários da Bacia Centro do aludido município a partir do aporte de recursos federais sob o valor R$ 23.233.617,53, tendo a vigência do ajuste sido estipulada pelo período de 29/9/2005 a 29/1/2009;
ACORDAM os Ministros do Tribunal de Contas da União, reunidos em Sessão da 2ª Câmara, ante as razões expostas pelo Redator, em:
9.1. considerar revel o Sr. Odacy Amorim de Souza, nos termos do art. 12, § 3º, da Lei n.º 8.443, de 1992;
9.2. acolher as alegações de defesa oferecidas pelo Sr. Fernando Bezerra de Souza Coelho e julgar regulares com ressalva suas contas, nos termos dos arts. 1º, I, 16, II, dando-lhe quitação;
9.3. julgar irregulares as contas de Odacy Amorim de Souza, nos termos dos arts. 1º, I, 16, III, alíneas 'b' e 'c', e 19, caput, 23, III, da Lei nº 8.443, de 1992, para condená-lo ao pagamento do correspondente débito, com a atualização monetária e os juros de mora calculados desde as datas informadas até o efetivo recolhimento, fixando-lhe o prazo de 15 (quinze) dias, contados da notificação, para que comprove perante o Tribunal (art. 214, III, 'a', do Regimento Interno do TCU - RITCU) , o recolhimento da referida dívida em favor da Companhia de Desenvolvimento dos Vales do São Francisco e Parnaíba, sob as seguintes condições:
9.3.1. dano ao erário sob a individual responsabilidade de Odacy Amorim de Souza:
	DATA DA OCORRÊNCIA
	VALOR ORIGINAL (em R$) 
	OBSERVAÇÃO

	24/11/2005
	4.000.000,00
	-

	28/11/2005
	1.507.203,27
	crédito

	9/6/2006
	2.000.000,00
	-

	1/9/2006
	2.827.440,39

	21/6/2007
	5.000.000,00
	-

	23/4/2008
	4.148.833,62
	-

	19/3/2009
	1.456.750,20
	já restituído

9.4. aplicar a multa prevista no art. 57 da Lei nº 8.443, de 1992, sob o valor de R$ 200.000,00 (duzentos mil reais) em desfavor de Odacy Amorim de Souza, fixando-lhe o prazo de 15 (quinze) dias, contados da notificação, para que comprove, perante o Tribunal (art. 214, III, 'b', do RITCU) , o recolhimento da referida dívida em favor da Companhia de Desenvolvimento dos Vales do São Francisco e Parnaíba, atualizada monetariamente na forma da legislação em vigor;
9.5. autorizar, caso requerido, nos termos do art. 26 da Lei nº 8.443, de 1992, e do art. 217 do RITCU, o parcelamento da dívida fixada por este Acórdão em até 36 (trinta e seis) parcelas mensais e sucessivas, com a devida atualização monetária e os correspondentes acréscimos legais, esclarecendo à responsável que a falta de pagamento de qualquer parcela importará no vencimento antecipado do saldo devedor, sem prejuízo das demais medidas legais;
9.6. autorizar, desde logo, a cobrança judicial das dívidas fixadas por este Acórdão, nos termos do art. 28, inciso II, da Lei nº 8.443, de 1992, diante do não atendimento à notificação; e
9.7. determinar que a unidade técnica envie a cópia deste Acórdão à Codevasf, para ciência, e Procuradoria da República no Estado de Pernambuco, nos termos do art. 16, § 3º, da Lei nº 8.443, de 1992, para o ajuizamento das ações civis e penais cabíveis, informando que a presente deliberação, acompanhada do Relatório e do Voto que a fundamentam, está disponível para a consulta no endereço www.tcu.gov.br/acordaos, além de esclarecer que, caso requerido, o TCU poderá fornecer sem custos as correspondentes cópias, de forma impressa.'
HISTÓRICO
2.	Cuidam os autos de tomada de contas especial (TCE) instaurada pela Companhia de Desenvolvimento dos Vales do São Francisco e Parnaíba (Codevasf) em desfavor de Fernando Bezerra de Souza Coelho (gestão: 2001-2004 e 2005-2006) e Odacy Amorim de Souza (gestão: 2007-2008) , como então prefeitos de Petrolina - PE, diante da parcial execução do objeto pactuado pelo Convênio 0.00.05.0034/00, destinado à implantação da estação de tratamento de esgotos sanitários na Bacia Centro do aludido município a partir do aporte de recursos federais, sob o valor de R$ 23.233.617,53, tendo a vigência do ajuste sido estipulada pelo período de 29/9/2005 a 29/1/2009.
2.1	A partir do relatório de tomada de contas especial (peça 9, p. 16-20) , o tomador de contas assinalou a parcial inexecução do objeto pactuado em face das fiscalizações realizadas sobre as obras e os itens de serviço supostamente executados e, assim, pugnou pela responsabilização dos aludidos gestores pelo débito sob o valor de R$ 17.976.274,01, sem prejuízo da superveniente ressalva para a eventual conclusão do empreendimento, quando o débito poderia vir a ser reduzido para R$ 3.648.696,75 (peça 85, p. 1) . Tal proposta foi ratificada, pela então Controladoria-Geral da União (CGU) , por meio do Relatório de Auditoria, do Certificado de Auditoria e do Parecer do Dirigente do Órgão de Controle Interno (peça 9, p. 178-185) . 
2.2	Já no âmbito deste Tribunal, os responsáveis foram regularmente citados (peças 20-23) . O Sr. Fernando Coelho acostou as suas alegações de defesa à peça 26. Por sua vez, o Sr. Odacy de Souza, em que pese ter solicitado prorrogação do prazo para manifestação (peça 24) , o que foi deferido (peça 25) , permaneceu inerte no presente processo (peça 29, p. 6-7) .
2.3	Em manifestações uniformes (peça 51-53) , a Secex-TCE propôs a rejeição das alegações de defesa do Sr. Fernando Coelho, o julgamento pela irregularidade das suas contas, débito no valor de R$ 10.334.643,70 (valor histórico) , em solidariedade com o Sr. Odacy de Souza, pelos recursos geridos durante a gestão de 2005-2007, e a prescrição da pretensão punitiva, fundada no Acórdão 1441/2016-TCU-Plenário. Quanto ao Sr. Odacy de Souza, foram propostas a sua revelia, o julgamento pela irregularidade das suas contas, além do débito em solidariedade com o prefeito anterior, débito no valor de R$ 8.543.249,80 (valor histórico) e multa com base no art. 57 da Lei 8.443/1992 (peça 51, p. 25-27) . Tal proposta foi encampada pelo parecer do MPTCU (peça 58) .
2.4	Em essência, o Relator a quo, Ministro-Substituto André Luís de Carvalho, anuiu com as propostas da unidade técnica (peça 85, p. 2) , todavia, o Ministro-Redator, Raimundo Carreiro, propôs acolher as alegações de defesa do Sr. Fernando Souza e julgar as suas contas regulares com ressalva (peça 84, p. 3-4) , tendo sido acompanhado pelos demais Ministros da Colenda 2ª Câmara (peça 83) .
2.5	Irresignado, o Sr. Odacy de Souza, interpôs embargos de declaração (peças 91-92) , que foram rejeitados pelo Acórdão 10242/2021-TCU-Segunda Câmara (peça 109) .
2.6	Ainda irresignado, o Sr. Odacy opôs o presente recurso de reconsideração (peças 120-123) que se fundamenta nas altercações que, adiante, passar-se-á a relatar.
EXAME DE ADMISSIBILIDADE
3.	Reitera-se o exame preliminar de admissibilidade efetuado por esta unidade instrutora (peças 126-127) , ratificado pelo Ministro-Relator Bruno Dantas (peça 130) , que concluiu pelo conhecimento do recurso de reconsideração acostado às peças 120-123, com fundamento nos artigos 32, inciso I, e 33 da Lei 8.443/1992, suspendendo-se os efeitos dos itens 9.3, 9.3.1, 9.4 e 9.6 do Acórdão 7172/2020-TCU-Segunda Câmara.
EXAME DE MÉRITO
4. Delimitação do recurso
4.1.	Constitui objeto do presente exame responder se:
	a) a responsabilidade do Sr. Odacy Amorim de Souza pelo débito deve ser afastada ou atenuada;
	b) houve prescrição do débito.
Da responsabilidade do recorrente 
5.	O Sr. Odacy Amorim de Souza defende que a sua responsabilidade pelo débito deve ser afastada ou atenuada. 
5.1	  Sustenta a alegação acima com base nos seguintes argumentos:
	a) em maio de 2009, o Ministério da Integração Nacional/ Codevasf teria considerado a execução física de 75% do objeto do convênio (peça 120, p. 3) ;
	b) conforme o relatório elaborado pela equipe de auditoria do TCU, a gestão que antecedeu a do recorrente teria recebido um valor de R$ 8.827.440,39. Deste valor, a própria Codesvasf teria atestado a aprovação de R$ 6.000.000,00 (peça 120, p. 3) ;
	c) A fundamentação do Acórdão 7.172/2020 teria deixado claro os valores dos recursos utilizados pelo antecessor do recorrente (peça 120, p. 3) :
'65. Portanto, o responsável realizou gastos de R$ 8.285.116,00, do total de R$ 8.827.440,39 recebidos da CODEVASF. Dessa forma, não deixou o saldo informado na conta do convênio para o sucessor como afirma.     
 (...) 
67. Entendemos que o percentual informado de 79% (peça 7, p. 348) está equivocado, uma vez que foi obtido pela divisão entre o valor executado (R$ 7.341.046,27) e o valor total do convênio para a bacia centro (R$ 9.292.463,63, peça 1, p. 408) . O percentual correto a ser considerado deve ser 74,19% (7.341.046,27 / 9.895.519,86) , conforme demonstrado no quadro do item anterior.   
68. Ademais, conforme registrado no Relatório de Acompanhamento de Convênio de novembro/2006 (peça 2, p. 386) , naquela época já se apontava a execução financeirade 100% da bacia centro e apenas 85%de sua execução física, revelando que pouco ou nenhum saldo financeiro teria sido repassado ao seu sucessor.'  
	d) o município de Petrolina, durante a gestão do recorrente, 2007 e 2008, teria recebido o valor de R$ 10.000.000,00, dos quais a própria Codevasf teria aprovado a prestação de contas do valor de R$ 8.307.535,47 (peça 120, p. 4) ;
	e) segundo declaração do prefeito sucessor (peça 123) , teriam sido devolvidos R$ 1.456.750,20 dos cofres municipais à União (peça 120, p. 4) ;
	f) diante de tais documentos, a condenação do recorrente para ressarcimento do valor integral do Convênio se mostraria absolutamente improcedente e em contradição com os achados da equipe de auditoria (peça 120, p. 4-5) ;
	g) após ampla instrução, a Justiça Federal teria chegado à conclusão (peça 121) de que o Convênio teria sido executado sem qualquer dano ao erário, uma vez que a ação civil pública teria sido julgada improcedente (peça 120, p. 5) .
	Análise
5.2.	De início, as alegações não sustentam qualquer alteração da decisão vergastada. 
5.3.	Preliminarmente, o ponto central das alegações recursais é reduzir o débito imposto pelo decisum. Nesse contexto, a decisão atribuiu ao responsável a inteira responsabilidade pelo dano, de R$ 15.012.320,50 (valor histórico) , relativo à execução parcial do Convênio 0.00.05.0034/00.
5.4	Com relação à transcrição de passagem da unidade técnica (item 'c') , constante da peça 29, p. 16, tal manifestação não altera as conclusões do decisum. Isso porque a unidade instrutora, em manifestações uníssonas (peças 29 e 51) , que foram acolhidas pelo Relator (peça 85, p. 2) , Ministro-Substituto André Luís de Carvalho, propôs que o recorrente responderia pelo débito integral do convênio e o Sr. Fernando Bezerra de Souza Coelho (prefeito antecessor) , em solidariedade com o primeiro, pelos recursos conveniais recebidos durante a sua gestão (2005-2006) .
5.5.	No mencionado trecho, a unidade técnica afastou as alegações de defesa do Sr. Fernando Coelho, todavia, o Ministro-Redator, Raimundo Carreiro, propôs afastar a responsabilidade do prefeito antecessor (peça 84) e foi acompanhado pelo demais membros do Colegiado (peça 83) . Assim, a decisão acolheu as suas alegações de defesa e julgou a suas contas regulares com ressalva. 
5.6.	Entretanto, o voto redator não afastou a responsabilidade do Sr. Odacy de Souza, que teve as suas contas julgadas irregulares e foi responsabilizado sozinho pela integralidade do dano. 
5.7.	Além de não ser possível nessa etapa processual agravar a situação do segundo responsável (reformatio in pejus) , o fato é que o recorrente, não apenas não tomou nenhuma medida concreta para equacionar os problemas herdados da gestão anterior, como foi responsável pelo recebimento de mais R$ 10 milhões do ajuste e não concluiu as obras. Nesse sentido, cabe trazer a seguinte passagem da manifestação da unidade técnica (peça 29, p. 18-19) :
'81. O responsável [Fernando Coelho] teve 15 meses para solucionar a titularidade das áreas, entre a assinatura do convênio em setembro/2005 e o término de seu mandato em dez/2006, e nada fez. Por sua vez, seu sucessor, Sr. Odacy Amorim de Souza, teve 24 meses para igualmente equacionar a titularidade das áreas para o município, também nada fazendo de concreto a respeito.
82. Note-se que à peça 3, p. 150-158, o Sr. Odacy Amorim de Souza encaminhou à CODEVASF declaração da proprietária dos terrenos onde seriam construídas as estações elevatórias, permitindo ao município executar as obras necessárias, com regularização posterior à conclusão dos serviços. Apesar da fragilidade jurídica do documento, deveria o município ter dado seguimento às ações necessárias à conclusão das obras, concomitantemente à regularização das áreas, porém nada fez. 
[destaques acrescidos]
 (...) 
88. Constata-se que a ausência de titularidade pelo município dos imóveis onde seriam construídas as estações elevatórias foi a causa principal e determinante para a paralisação das obras da bacia centro, ainda na gestão do Sr. Fernando Bezerra de Souza Coelho, que deixou transcorrer 15 meses de seu mandato sem nenhuma ação concreta para solucionar o problema. Releva considerar que a declaração de domínio público assinada pelo responsável (item 71) , levou a CODEVASF a celebrar o convênio sob o amparo de falsa informação por ele prestada.
[destaques do original]
 (...) 
91. Quanto ao seu sucessor, Sr. Odacy Amorim de Souza, encontrando as obras da bacia centro paralisada, não adotou quaisquer ações concretas para a regularização da situação das áreas envolvidas. Apesar da declaração tardia da proprietária dos imóveis (peça 3, p. 152) autorizando o município a executar as obras, nada foi feito pelo Sr. Odacy Amorim de Souza, deixando o prazo de vigência do convênio escoar sem solução para o problema.
[destaques acrescidos]' 
5.8.	Similarmente, não merece ser acolhida a alegação de que o Ministério da Integração Nacional teria considerado uma execução física de 75% do Convênio. Isso porque, levando em conta informações mais recentes da própria Codesvaf e da Compesa, quanto aos serviços que poderiam ser aproveitados, a derradeira instrução da Secex-TCE apontou que só poderiam ser considerados 1.500m da rede coletora no Bairro de Jatobá, 5.000m da rede condominial no Bairro Idalino Bezerra e a uma Estação de Tratamento de Esgoto, o que totalizaram R$ 1.507.203,27 (peça 51, p. 24-25) .
5.9.	Além disso, conforme se depreende da seguinte passagem do voto do Ministro-Substituto André Luís de Carvalho, o responsável foi beneficiado porque o débito aplicado foi menor do que deveria, em razão de erro do ofício citatório (peça 85, p. 2-3) : 
'17.	Em face, assim, das informações apresentadas pelos relatórios de fiscalização sobre o percentual das obras e dos itens de serviço executados (Peças 1, fls. 16-46; 7, fls. 340-401; 8, fls. 1-32; 436-438) , o TCU até poderia fixar o dano ao erário pelo total do valor federal repassado ao aludido município, subtraindo o valor correspondente ao percentual de execução passível de aproveitamento a partir da subsequente intercorrência desse Termo de Compromisso nº 0.011.00/2011 sobre a Bacia Jatobá (Centro) , e, por essa linha, o débito corresponderia ao valor de R$ 18.827.440,39 deduzido da parcela de R$ 1.507.203,27 em integral sintonia com as informações prestadas pela Compesa e pela Codevasf em resposta à diligência promovida pela unidade técnica, além da subjacente subtração do saldo remanescente restituído pelo referido município sob o valor de R$ 1.456.750,20.
18.	De todo modo, como os ofícios de citação teriam indicado a 5ª parcela do convênio sob o valor de R$ 4.148.833,62, e não de R$ 5.000.00,00, o TCU deve promover a solidária condenação de Fernando Bezerra de Souza Coelho e Odacy Amorim de Souza em plena sintonia com os valores anunciados nos correspondentes ofícios de citação e com as aludidas informações prestadas pela Compesa e pela Codevasf.
[destaques e grifos acrescidos]'
5.10	No mesmo sentido, deve ser afastada a alegação de que o prefeito sucessor devolveu a quantia de R$ 1.456.750,20, uma vez que tal valor já foi contemplado, em favor do responsável, na planilha de débito constante do item 9.3.1 do Acórdão 7.172/2020-TCU-2ªCâmara (peça 83) .
5.11	Por fim, a improcedência da ação civil pública não repercute sobre o decisum, uma vez que a jurisprudência deste Tribunal consagra o princípio da independência das instâncias:    
'Acórdão 2349/2019-TCU-Segunda Câmara, Relator Min. Aroldo Cedraz
5.8. É cediço, portanto, que a obrigação de ressarcimento ao erário prescinde de comprovação de dolo ou mesmo da evidenciação de locupletamento pessoal conforme pacificado na jurisprudência desta Corte. É suficiente a quantificação do dano, a identificação da conduta do responsável que caracterize sua culpa, seja por imprudência, imperícia ou negligência, e a demonstração do nexo de causalidade entre a conduta culposa (stricto sensu) e a irregularidade que ocasionou o dano ao erário, o que, no caso vertente, se verificou na omissão em dar bom andamento à execução do Convênio 22/2004-Siafi 501924.
12. Por derradeiro, sobre a alegada omissão quanto ao julgamento pela improcedência da ação judicial de improbidade administrativa, ajuizada pelo Ministério Público Federal (0003907- 55.2014.4.01.4000) , note-se que o voto condutor do julgado recorrido enfrentou essa questão nos seguintes termos:
12. No que diz respeito à improcedência da ação civil de improbidade administrativa movida contra o recorrente (3ª Vara Federal do Estado do Piauí no processo 0003907-55.2014.4.01.4000) , afasto os argumentos apresentados pelo recorrente e esclareço que referida ação não vincula o exame realizado pelo TCU. Tanto o princípio da inafastabilidade da apreciação judicial está garantido como a segurança jurídica. As análises de esferas distintas são garantidas pelo princípio da independência das instâncias, como já assentado na jurisprudência do TCU, a exemplo dos Acórdão 131/2017-TCU-Plenário, 6.903/2018-TCU-2ª Câmara e 2.983/2016-TCU-1ª Câmara. Evidentemente, como bem assentou a Serur, 'isso não significa, em absoluto, que o Tribunal de Contas deixe de considerar eventuais análises realizadas pelo juízo responsável, vez que o mesmo se debruçou exaustivamente sobre os mesmos fatos objeto desta Tomada de Contas Especial'. Dessa consideração, entretanto, não sobreveio nenhuma informação capaz de alterar o juízo formulado no julgado recorrido, que está devidamente fundamentado nas provas colacionadas neste processo.
Acórdão 725/2019-TCU-Plenário, Relator Min. André de Carvalho
22. O Sr. Adevaldo Alves de Araújo, em suas alegações, informou que se encontram, na Justiça Federal - MG, processos ajuizados pelo INSS (penal e improbidade administrativa)  em seu desfavor, e que a Justiça Federal em segunda instância, arquivou, com a concordância do Ministério Público e do Procurador do INSS, um dos processos por prescrição.
 (...) 
23. A existência de processos no Poder Judiciário e no TCU com idêntico objeto não caracteriza repetição de sanção sobre mesmo fato (bis in idem)  nem litispendência. No ordenamento jurídico brasileiro vigora o princípio da independência das instâncias, em razão do qual podem ocorrer condenações simultâneas nas diferentes esferas jurídicas (cível, criminal e administrativa) . O recolhimento do débito, em um ou outro processo, no entanto, serve para comprovação de quitação e sana a dívida. Nesse sentido os Acórdão 961/2018-TCU-Plenário, 115/2018-Segunda Câmara e 30/2016-Plenário.
24. Conclui-se, dessa forma, que a alegação de que já existem processos judiciais não afeta o julgamento desta Corte de Contas, haja vista a independência das instâncias. 
Acórdão 2610/2008-TCU-Plenário Relator: VALMIR CAMPELO
A sentença proferida pelo juízo cível, sob qualquer fundamento, não vincula a decisão administrativa proferida pelo TCU, em razão do princípio da independência das instâncias. Apenas a sentença absolutória no juízo criminal fundada no reconhecimento da inexistência material do fato ou na negativa de autoria tem habilidade para impedir a responsabilização civil e administrativa do agente.
Acórdão 2695/2019-TCU-Primeira Câmara, Relator Min. Bruno Dantas
Como é cediço, vige em nosso ordenamento jurídico a independência das instâncias civil, penal e administrativa, princípio que considero não apenas uma prerrogativa desta Corte, mas também a obrigação de formarmos nosso juízo a partir da nossa própria valoração das provas e fatos carreados aos autos.
Se nem a decisão adotada por outras instâncias, em face do mencionado princípio, tem o condão de vincular o juízo desta Corte de Contas, tampouco o terão eventuais informações e inferências consignadas na motivação de decisão proferida em outra esfera. Não se trata de negar a possibilidade de decisões de outros órgãos serem utilizadas como elemento de convicção em nossos julgados. O que é inconcebível é tomarmos como verdade afirmações e conclusões contidas na motivação de sentença judicial como se essa, por si só, constituísse prova dos fatos que menciona, quando os elementos dos autos contradizem tais informações. Dito isso, volto a tratar da correta verificação do suposto dano no presente caso concreto. [destaques acrescidos]'
5.12	O próprio Supremo Tribunal Federal (STF) já referendou a independência das instâncias, reafirmando a competência do TCU, conforme registrado no Acórdão 601/2019-TCU-Plenário (Ministro-Relator Raimundo Carreiro) , transcrito a seguir:
'87. O Supremo Tribunal Federal decidiu que ação civil pública, baseada na Lei 8.429/1992, não retira a competência do TCU de instaurar a devida tomada de contas especial, bem como destacou a independência das instâncias civil, administrativa e penal, nos termos da decisão sobre o Mandado de Segurança 25880/DF (publicado em 16/3/2007) :
MANDADO DE SEGURANÇA. TRIBUNAL DE CONTAS DA UNIÃO. COMPETÊNCIA. ART. 71, II, DA CONSTITUIÇÃO DO BRASIL E ART. 5º, II E VIII, DA LEI N. 8.443/92. TOMADA DE CONTAS ESPECIAL. VIOLAÇÃO AOS ARTS. 148 A 182 DA LEI N. 8.112/90. INOCORRÊNCIA. PROCEDIMENTO DISCIPLINADO NA LEI N. 8.443/92. AJUIZAMENTO DE AÇÃO CIVIL PÚBLICA. PREJUDICIALIDADE DA TOMADA DE CONTAS ESPECIAL. IMPOSSIBILIDADE. INDEPENDÊNCIA ENTRE AS INSTÂNCIAS CIVIL, PENAL E ADMINISTRATIVA. QUESTÃO FÁTICA. DILAÇÃO PROBATÓRIA. IMPOSSIBILIDADE. SEGURANÇA DENEGADA. 1. A competência do Tribunal de Contas da União para julgar contas abrange todos quantos derem causa a perda, extravio ou outra irregularidade de que resulte dano ao erário, devendo ser aplicadas aos responsáveis, em caso de ilegalidade de despesa ou irregularidade de contas, as sanções previstas em lei, lei que estabelecerá, entre outras cominações, multa proporcional ao dano causado aos cofres públicos [art. 71, II, da CB/88 e art. 5º, II e VIII, da Lei n. 8.443/92]. 2. A tomada de contas especial não consubstancia procedimento administrativo disciplinar. Tem por escopo a defesa da coisa pública, buscando o ressarcimento do dano causado ao erário. Precedente [MS n. 24.961, Relator o Ministro CARLOS VELLOSO, DJ 04.03.2005]. 3. Não se impõe a observância, pelo TCU, do disposto nos artigos 148 a 182 da Lei n. 8.112/90, já que o procedimento da tomada de contas especial está disciplinado na Lei n. 8.443/92. 4. O ajuizamento de ação civil pública não retira a competência do Tribunal de Contas da União para instaurar a tomada de contas especial e condenar o responsável a ressarcir ao erário os valores indevidamente percebidos. Independência entre as instâncias civil, administrativa e penal. 5. A comprovação da efetiva prestação de serviços de assessoria jurídica durante o período em que a impetrante ocupou cargo em comissão no Tribunal Regional do Trabalho da 1ª Região exige dilação probatória incompatível com o rito mandamental. Precedente [MS n. 23.625, Relator o Ministro MAURÍCIO CORRÊA, DJ de 27.03.2003]. 6. Segurança denegada, cassando-se a medida liminar anteriormente concedida, ressalvado à impetrante o uso das vias ordinárias (grifamos) .'
5.13	Por todo o exposto, propõe-se rejeitar as presentes alegações.
Da prescrição do débito  
6.	Em que pese a prescrição não ter sido objeto das razões recursais, a matéria será tratada por ser de ordem pública e por ter sido objeto do recente julgamento, pelo STF, do Recurso Extraordinário 636.886 (tema 899 da repercussão geral) .
6.1	No exame da prescrição, a Serur tem adotado os entendimentos detalhados na peça 140, que contém estudo e pronunciamentos anteriores da secretaria sobre o tema. Nessas manifestações estão desenvolvidas as seguintes premissas, que serão utilizadas no presente exame: 
a)  ao julgar o RE 636.886, o STF conferiu nova interpretação ao art. 37, § 5º, da Constituição Federal, fixando a tese de que 'é prescritível a pretensão de ressarcimento ao erário fundada em decisão de Tribunal de Contas';
	b)  as pretensões punitiva e de ressarcimento devem observar o mesmo regime na atividade de controle externo, dado o objetivo comum da prescrição, de fixar prazo para o Tribunal de Contas agir, para caracterizar o ilícito, identificar seu autor, dimensionar as consequências da conduta e impor as consequências legais, independentemente de tais consequências terem natureza punitiva ou ressarcitória;
	c)  até que sobrevenha norma específica, entende-se que a prescrição das pretensões punitiva e de ressarcimento, no processo de controle externo, deve observar o regime Lei 9.873/1999, na linha dos recentes pronunciamentos do STF a respeito. Assim, sem prejuízo de se realizar o exame da prescrição também segundo o prazo decenal previsto no Código Civil, o critério adotado, na formulação da proposta de encaminhamento, será o da Lei 9.873/1999.  
Análise da prescrição segundo os critérios do Acórdão 1441/2016-TCU-Plenário
6.2	Primeiramente, cabe antecipar que o débito apurado não prescreveu segundo os critérios estabelecidos pelo Acórdão 1441/2016-TCU-Plenário.	
6.3	Com efeito, a referida decisão estabeleceu o seguinte entendimento: (i) a pretensão punitiva do TCU subordina-se ao prazo geral de prescrição indicado no art. 205 do Código Civil (10 anos) e é contada a partir da data de ocorrência da irregularidade sancionada; (ii) o ato que ordenar a citação, a audiência ou oitiva da parte interrompe a prescrição; (iii) haverá suspensão da prescrição toda vez que o responsável apresentar elementos adicionais de defesa; (iv) a prescrição será aferida independentemente de alegação da parte; e (v) o entendimento do mencionado acórdão será aplicado de imediato aos processos novos e aos pendentes de decisão.
6.4	Nesse sentido, o prazo prescricional começou a correr em 23/3/2009, data de entrega da prestação de contas (peça 4, p. 84-382) . 
6.5	Considerando que a citação foi determinada em outubro de 2018 pelo TCU (peça 17) , em prazo inferior a dez anos, operando, portanto, a interrupção do prazo prescricional (reinício da contagem) , não houve a prescrição pelos critérios do Acórdão 1441/2016-TCU-Plenário.
Análise da prescrição pelo regime da Lei 9.873/1999 
6.6	Conforme será demonstrado, não se deu a prescrição do dano com base na Lei 9.873/1999, vez que todas as interrupções do prazo se deram em prazo inferior a cinco anos. 
6.7	Primeiramente, o prazo prescricional começou a correr em 23/3/2009, data de entrega da prestação de contas (peça 4, p. 84-382) . 
6.8	Em 29 de outubro de 2010, o Relatório de Tomada de Contas Especial concluiu pela execução parcial do ajuste e pela necessidade de devolução de parte dos recursos repassados (peça 8, p. 36-60) , o que acarretou a interrupção do prazo prescricional (Lei 9.873/1999, art. 2º, II) .
6.9	Em 11 de setembro de 2013, o Ofício 577 notificou os responsáveis da reprovação da prestação de contas e da consequente devolução dos recursos repassados (peça 8, p. 268) , ensejando interrupção do prazo prescricional com base no art. 2º, I, da Lei 9.873/1999.
6.10	Em 15 de março de 2016, o Relatório de Auditoria 385/2016 da CGU concluiu pelo dano (peça 9, p. 178-182) , resultando na interrupção do prazo prescricional (Lei 9.873/1999, art. 2º, II) . 
6.11	Em 22 de outubro de 2018, o TCU determinou a citação dos responsáveis (peça 17) , de modo a interromper o prazo prescricional, com base no art. 2º, II, da Lei 9.873/1999.
6.12	Em julho de 2020, a decisão vergastada confirmou o dano ao erário (peça 83)   
6.13	Portanto, conforme se depreende das datas grifadas, o feito não ficou paralisado por mais de cinco anos sem decisão entre uma interrupção de prazo e a seguinte, de modo que não houve a prescrição pelos critérios da Lei 9.873/1999. 
Conclusão sobre a prescrição
6.14	Por todo o exposto, o débito em análise não prescreveu nem pelos critérios estabelecidos pelo Acórdão 1441/2016-TCU-Plenários e nem pelos previstos na Lei 9.873/1999.
CONCLUSÃO
7.	Das análises anteriores, ante os elementos constantes destes autos, o contexto normativo e as diretrizes jurisprudenciais aplicáveis ao caso, conclui-se:
	(i) não ser possível o afastamento ou a atenuação da responsabilidade do Sr. Odacy Amorim de Souza (itens 5.) ;
 	(ii) não ter ocorrido a prescrição do débito (itens 6.) ;
7.1	Por todo o exposto, propõe-se a negativa de provimento ao recurso, visto que não foram carreados argumentos que possuam o condão de alterar a decisão vergastada. 
PROPOSTA DE ENCAMINHAMENTO
8.	Ante ao exposto, submetem-se os autos à consideração superior, propondo-se, com fundamento nos arts. 32, inciso I, e 33 da Lei 8.443/1992 e art. 285 do RI/TCU:
a) conhecer do recurso de reconsideração interposto e, no mérito, negar-lhe provimento;
b) informar ao recorrente e demais interessados do acórdão a ser proferido, destacando que o relatório e o voto que o fundamentam podem ser acessados por meio do endereço eletrônico www.tcu.gov.br/acordaos."
	É o relatório.

Roberto José Costa Mota Júnior (OAB/PE 35.176) e Ariadne Raíssa Costa da Nóbrega (OAB/PE 49.080) e outros, representando a Companhia Pernambucana de Saneamento; Leonardo Cavalcanti Morais (OAB/PE 22.513), Rodrigo de Miranda Azevedo (OAB/PE 21.164) e outros, representando Fernando Bezerra de Souza Coelho; Márcio José Alves de Souza (OAB/PE 5.786) e outros, representando Odacy Amorim de Souza.

Procurador Sergio Ricardo Costa Caribé.

RECURSO DE RECONSIDERAÇÃO. TOMADA DE CONTAS ESPECIAL. CONVÊNIO. IMPLANTAÇÃO DE ESTAÇÃO DE TRATAMENTO DE ESGOTO SANITÁRIO. INEXECUÇÃO PARCIAL DO OBJETO. OMISSÃO DO GESTOR QUANTO A MEDIDAS NECESSÁRIAS À CONTINUIDADE DA EXECUÇÃO DO OBJETO. PARALISAÇÃO DA OBRA E POSTERIOR ABANDONO. BAIXO APROVEITAMENTO DA PARCELA EXECUTADA. NÃO CARACTERIZAÇÃO DA PRESCRIÇÃO. INDEPENDÊNCIA ENTRE AS INSTÂNCIAS CIVIL, PENAL E ADMINISTRATIVA. ARGUMENTOS INSUFICIENTES PARA ALTERAR O JUÍZO ANTERIOR. NÃO PROVIMENTO.

TOMADA DE CONTAS ESPECIAL (TCE)

Unidade de Auditoria Especializada em Tomada de Contas Especial (AudTCE).

Por meio do Acórdão 7172/2020-TCU-Segunda Câmara, em decorrência de irregularidades na execução do Convênio 0.00.05.0034/00, celebrado entre a Companhia de Desenvolvimento dos Vales do São Francisco e Parnaíba (Codevasf) e o Município de Petrolina/PE, o Tribunal condenou Odacy Amorim de Souza, prefeito entre 2007 e 2008, ao pagamento do débito de R$ 15.012.320,54 (valor histórico) e aplicou-lhe multa de R$ 200.000,00. O ajuste, vigente entre 29/9/2005 a 29/1/2009, teve por objeto a implantação de estação de tratamento de esgotos sanitários da Bacia Centro no aludido município.
Inconformado com essa decisão, o ex-gestor interpôs o presente recurso de reconsideração. O Ministro Bruno Dantas, no exercício da relatoria deste processo, uma vez presentes os requisitos de admissibilidade de que trata o art. 33 da Lei 8.443/92, admitiu o processamento do apelo e conferiu efeito suspensivo aos subitens 9.3, 9.3.1, 9.4 e 9.6 do acórdão recorrido.
O convênio foi firmado no valor de R$ 24.456.439,50, sendo R$ 23.233.617,53 à conta da Codevasf (dos quais foram liberados R$ 18.827.440,39) e R$ 1.222.821,97 como contrapartida do município; as contas deveriam ser prestadas no prazo de sessenta dias após o fim da vigência do convênio.
O Relatório de TCE 1/2013 (peça 9, p. 16-20) , ante a inexecução parcial do objeto, concluiu pela necessidade de restituição aos cofres públicos dos valores históricos de R$ 8.827.440,39, repassados na gestão de Fernando Bezerra de Souza Coelho, e de R$ 9.148.833,62, transferidos ao município na de Odacy Amorim de Souza, proposta ratificada pela Controladoria-Geral da União.
No âmbito do Tribunal, ambos os responsáveis foram regularmente citados, mas apenas o primeiro apresentou alegações de defesa; o segundo, a despeito de ter solicitado prorrogação de prazo para manifestação, permaneceu inerte.
A unidade técnica responsável pela instrução do feito, à época denominada Secretaria de Controle Externo de Tomada de Contas Especial (SecexTCE) , concluiu pela irregularidade das contas dos citados ex-prefeitos, pela condenação solidária em relação aos valores repassados no curso da gestão de Fernando Bezerra de Souza Coelho e pela condenação individual de Odacy Amorim de Souza em relação aos recursos transferidos em sua gestão. O relator da matéria à época, Ministro-Substituto André Luís de Carvalho, anuiu à proposta, porém o Tribunal, por meio do acórdão recorrido, seguindo posicionamento do Ministro Raimundo Carreiro, decidiu pelo acolhimento das alegações de defesa de Fernando Coelho e julgou suas contas regulares com ressalva. Por sua vez, Odacy de Souza, considerado revel, teve suas contas julgadas irregulares, foi condenado ao pagamento do débito apurado e recebeu a multa prevista no art. 57 da Lei 8.443/92.
Este último opôs embargos de declaração contra a deliberação acima referida, que foram conhecidos, porém rejeitados pelo Tribunal; irresignado, interpôs o recurso de reconsideração ora em análise.
Nesta fase do processo, o recorrente alega, em síntese, que:
em maio de 2009, o Ministério da Integração Nacional/Codevasf teria considerado a execução física de 75% do objeto do convênio;
conforme o relatório elaborado pela equipe de auditoria do TCU, a gestão anterior teria recebido R$ 8.827.440,39, dos quais a Codevasf teria atestado a aprovação de R$ 6.000.000,00;
a fundamentação do Acórdão 7.172/2020-2ªCâmara teria indicado os valores dos recursos utilizados por seu antecessor;
o Município de Petrolina, durante sua gestão (2007 e 2008) , teria recebido o valor de R$ 10.000.000,00, dos quais a própria companhia teria aprovado a prestação de contas de R$ 8.307.535,47;
segundo declaração do prefeito sucessor, teriam sido devolvidos R$ 1.456.750,20 dos cofres municipais à União;
a sua condenação para ressarcimento do valor integral do convênio se mostra absolutamente improcedente e em contradição com os achados da equipe de auditoria;
após ampla instrução, a Justiça Federal teria chegado à conclusão de que o convênio fora executado sem qualquer dano ao erário, diante do julgamento que julgou improcedente a ação civil pública.
A então Secretaria de Recursos (Serur) analisou e refutou os argumentos de Odacy Amorim de Souza e propôs a negativa de provimento ao apelo, encaminhamento ratificado pelo Ministério Público junto ao TCU.
Alinho-me integralmente a esse parecer, cujas análises incorporo entre minhas razões de decidir, sem prejuízo de destacar os aspectos que me parecem mais relevantes.
Preliminarmente, destaco que a ocorrência de prescrição foi afastada pela Serur em análise que tomou por parâmetro o regime estabelecido na Lei 9.873/99, cujas regras, conforme o art. 1º da Resolução-TCU 344/2022, norteiam a prescrição nos processos de controle externo. Acrescento que a prescrição intercorrente, prevista no art. 8º da resolução, também não ocorreu, porquanto não houve paralisação do processo apuratório por período superior a três anos.
No caso, ainda que prestações de contas parciais tenham recebido algum aval da entidade concedente no curso da execução do ajuste, o objeto, em razão do abandono da obra, não se mostrou funcional em sua parte majoritária. Nesse contexto, como os objetivos almejados não foram atingidos, a alegação do recorrente de que 75% do objeto do convênio teria sido executado não o socorre.
Informações prestadas pela própria Codevasf e pela Companhia Pernambucana de Saneamento (Compesa) , signatárias do Termo de Compromisso 0.011.00/2011, ajuste superveniente cujo objeto (ampliação e adequação do sistema de esgotamento sanitário de Petrolina/PE) contemplou serviços que deveriam ter sido executados por meio do Convênio 00.00.05.0034/00, apontaram que somente puderam ser aproveitados 1.500 metros da rede coletora no bairro de Jatobá, 5.000 metros da rede condominial no bairro Idalino Bezerra e uma estação de tratamento de esgoto, serviços avaliados em R$ 1.507.203,27, importe devidamente excluído do débito imputado no acórdão recorrido.
O recebimento de parte dos recursos pela gestão antecessora não afasta a responsabilidade do recorrente, a quem caberia dar continuidade à execução do convênio e promover todas as medidas necessárias à regular execução do objeto. Porém, o ex-prefeito foi omisso e não adotou ações voltadas à resolução da pendência relativa à desapropriação de terrenos necessários à execução do empreendimento, contribuindo decisivamente para o abandono da obra e para a materialização do débito.
Quanto à devolução de R$ 1.456.750,20, realizada pelo município à União, trata-se de montante já computado na apuração do valor do débito.
Por fim, considerando a independência entre as instâncias civil, penal e administrativa, a improcedência de ação civil pública apreciada na Justiça Federal não vincula a decisão do TCU, conforme consistente análise promovida pela unidade técnica, suportada em precedentes desta Corte de Contas (v.g. Acórdão 725/2019-TCU-Plenário, Rel.: André Luís de Carvalho) e do Supremo Tribunal Federal (v.g. Mandado de Segurança 2580/DF) .
Feitas essas considerações, e ante a ausência de argumentos capazes de alterar a deliberação anterior, o presente recurso de reconsideração deve ser desprovido.
Ante o exposto, voto por que o Tribunal adote a minuta de acórdão que ora submeto à deliberação deste Colegiado.
TCU, Sala das Sessões, em 4 de abril de 2023.
Ministro JHONATAN DE JESUS 
Relator